【裁判字號】    98,交易,630
【裁判日期】    981211
【裁判案由】    過失致死
【裁判全文】
臺灣臺北地方法院刑事判決             98年度交易字第630號
公  訴  人  臺灣臺北地方法院檢察署檢察官
被      告  乙○○
選任辯護人  徐彭生律師
上列被告因過失致死案件，經檢察官聲請簡易判決處刑（98年度
偵字第4170號），本院受理後（98年度北交簡字第866號），認
不宜逕以簡易判決處刑，改依通常程序審理，並判決如下：
    主  文
乙○○因過失致人於死，處有期徒刑貳月，如易科罰金，以新臺
幣壹仟元折算壹日。
    事  實
一、乙○○於民國97年12月28日9時許，騎乘車牌號碼072-CWS重
    型機車，沿臺北市○○區○○路西往東方向外側車道，以時
    速30-40公里/小時之速度，以不及2公尺之間距緊緊跟在某
    不詳車牌號碼之自用小客車後方行駛，其本應注意汽車行駛
    時應注意車前狀況，隨時採取必要之安全措施，且應與前車
    保持適當之煞停距離，而當時時值日間，有自然光線，晴天
    、路面乾燥，無缺陷，視距良好，客觀上並無不能注意之情
    狀，竟疏未注意，於行經莒光路109號附近．原行駛在其前
    方之自小客車駕駛，見黃魏珮霞推手推車沿莒光路右側逆向
    步行而來時，立即切換至內側車道閃避。乙○○因未與該車
    保持適當之反應間距，且其雖見前車突行切換車道避險，仍
    未採取適當之減速措施及注意車前狀況因應，待其發現黃魏
    珮霞推手推車步行而來時，雖緊急踩煞，仍反應不及，直接
    撞及黃魏珮霞之手推車，致黃魏珮霞因而往後傾倒，頭部撞
    及地面，造成頭部外傷左枕骨骨折、兩側大腦額葉挫傷出血
    併右側大腦額葉大量遲發性腦血腫、右側急性硬腦下血腫及
    腦疝脫等傷害，經緊急送往臺北市立聯合醫院和平院區急救
    ，仍於98年1月11日13時45分許，因傷重不治死亡。
二、案經黃魏珮霞之子甲○○訴由臺北市政府警察局中正第二分
    局報告臺灣臺北地方法院檢察署檢察官偵查聲請簡易判決處
    刑。
    理  由
一、訊據被告固坦承於前開時、地，騎乘上開機車，撞及被害人
    黃魏珮霞所推之手推車，致被害人往後傾倒，而受有上開傷
    害，以及被害人因該傷害經送醫急救後，仍因傷害不治死亡
    等情不諱，惟矢口否認有何過失之犯行，並辯稱: 我在正常
    車道騎乘摩托車，我原跟在一輛車後，被害人逆向推車，因
    前方車輛切入內側車道，我雖採煞車，仍撞上被害人的推車
    云云。辯護人則為被告辯護稱: 手推車屬慢車，被害人當時
    有貧血、高血壓、消化道出血之情形，依道路交通安全規則
    不能使用手推車，且被害人係逆向行駛，被告有合法駕駛資
    格，且在限速範圍內，循外側車道直行，因小客車為迴避手
    推車而切入內側車道，以致於被告看到被害人時，雖有煞車
    動作，仍發生碰撞。被告係基於信賴原則使用道路，並無過
    失云云。惟查:
  (一)復按被告以外之人於審判外之言詞或書面陳述，除法律有規
    定者外，不得作為證據。被告以外之人於審判外之陳述，雖
    不符前四條之規定，而經當事人於審判程式同意做為證據，
    法院審酌該言詞陳述或書面陳述作成時之情況，認為適當者
    ，亦得為證據。當事人、代理人或辯護人於法院調查證據時
    ，知有刑事訴訟法第159條第1項不得為證據之情形，而未於
    言詞辯論終結前聲明異議者，視為有前項之同意，刑事訴訟
    法第159條第1項、第159條之5分別定有明文。查，本院認定
    事實所憑之證據，部分屬傳聞證據，惟檢察官、被告及其選
    任辯護人均均未於本院言詞辯論終結前聲明異議，本院審酌
    該等言詞或書面陳述作成之情況，並無非出於任意性或不正
    取供，或違法或不當情事，且客觀上亦無不可信之情況，堪
    認為適當，依刑事訴訟法第159條之5第2項規定，均得作為
    證據，先予敘明。
  (二)被告於前開時、地，騎乘上開機車，撞及被害人之手推車，
    致被害人往後傾倒，受有上開傷害等情，為被告所不爭執，
    並據證人溫宗憲於警詢及偵查中作證: 當時我聽到很長聲緊
    急煞車聲，馬上回頭看，看到一部重機車（072-CWS）正撞
    向一名推手推車的老婆婆，老婆婆被撞繫後身體後仰倒地，
    後腦撞擊地面等語及繪製現場情形略圖在案（參偵字第4170
    號卷第13頁背面、相字卷第44-48頁）。且有道路交通事道
    路交通事故調查報告表、現場圖、現場照片、手推車照片、
    診斷證明書等在卷可稽（參偵字第4170號卷第17、19-20、2
    9-30、33頁）。又被害人因本件車禍事故受有上開傷害，經
    送醫急救後，仍因傷重不治死亡一節，亦經臺灣臺北地方法
    院檢察署檢察官相驗，並製有相驗筆錄在案，且有該署所出
    具之相驗屍體證明書、檢驗報告書在卷可按（參相字卷第42
    、50-56頁）。
  (二)按汽車行駛時，駕駛人應注意車前狀況，並隨時採取必要之
    安全措施，且應與前車保持隨時可以煞停之距離，道路交通
    安全規則第94條第1項、第3項定有明文。本件依證人溫宗憲
    前開證詞，在被告撞及被害人之前，曾聽到「很長的煞車聲
    」，顯見被告當時之車行速度不慢。而依被告於本院審理時
    所供，被告原係跟在一輛自小客車後，當時行車速度約30-4
    0 公里/小時，與前車保持約1個機車車身即不及2公尺的距
    離，是其與前車間之反應距離確有不足。又依被告所供，原
    行駛在自小客車之後方，其視線雖因前方車輛之高度而遭受
    阻擋，但如該自小客車持續行駛在其前方，被告並無須特別
    注意自小客車前方之路況，只須維持在不與前車發生追撞之
    安全距離即可。然本件行駛在被告前方之自小客車，行至上
    開肇事地點時，已採取切入內側車道之措施，該車駕駛或係
    只是單純變換車道行駛，但亦不能排除其係因前方有特殊路
    況須進行變換車道閃避。惟不論前車駕駛變換車道之原因為
    何，被告在該前方車輛切換至內側車道後，其應注意之車前
    狀況之注意義務，於此時已經改變，被告已非可單純維持與
    該自小客車間不發生追撞之距離外，其更應注意在自小客車
    離開後，即將出現在其前方之道路上一切狀況，諸如可能出
    現之人、車或路面上之異物，以避免危險。本件被告自承當
    時已見前方自小客車切入內側車道，其自應提高其注意義務
    ，並適當採取減速措施，以因應前方之路況，而衡諸當時狀
    況，時值日間有自然光線，且天晴、路面乾燥、無缺陷，視
    距良好，此有上開事故調查報告表可稽，並為被告所不爭執
    ，客觀上並無不能注意之情事。但其竟疏未注意，致其發現
    被害人逆行推車步行而來時，雖採取煞車措施，仍因閃避不
    及撞上推車。而致生本件車禍事故之發生。並造成被害人當
    場倒地受傷，經送醫急救後仍因傷重而不治死亡，其就本件
    車禍事故之發生，自有過失甚明，且其過失並顯與被害人之
    上開死亡結果有相當因果關係。
  (三)按三輪以上人力手拉、推貨車，係屬慢車，道路交通安全規
    則第6條第2項第1款定有明文。本件被害人當時係手推四輪
    推車，此業據證人溫宗憲作證在案，並有推車照片在卷可參
    （參同上引資料）。是被害人當時所推之推車當屬於上開規
    則所規定之慢車。而依同規則第124條第1項、第2項前段規
    定: 「慢車行駛，應遵守道路交通標誌、標線、號誌之指示
    ，並服從交通指揮人員之指揮。慢車應在畫設之慢車道上靠
    右順序行駛，在未劃設慢車道上之道路，應靠右側路行駛。
    ...。」。被害人當時既係手推四輪推車，自亦應遵守上開
    規定。而查，依卷附之現場照片（參偵字第4170號卷第33頁
    ），本件肇事路段道路邊線外，逕劃設停車格位，並無慢車
    道，是屬於未劃設慢車道之道路，則依上開規定被害人應順
    向延該道路之右側推、拉慢車。然依證人溫宗憲之證詞，及
    被告之供述，被害人當時係逆向沿上開路段之右側推車，足
    認被害人當時確實有未依規定順向靠右側推車之情形。其因
    而遭被告所騎乘之上開機車撞及，其自有未依規定推車之重
    大過失，且其過失亦與本件車禍事故之發生有因果關係，並
    為本件事故之主因。惟仍不能因而解免被告之過失責任。
  (四)至於被告及其辯護人雖另執上詞置辯，惟查:
  (1)按有心智缺陷或體力不能對所駕駛車輛為正常控制者，不得
    駕駛或推拉車輛，同規則第120條第2項定有明文。然依卷附
    臺北市立聯合醫院和平院區診斷證明書所載，被害人雖罹有
    貧血、高血壓及上消化道出血等疾病（同上引資料），但此
    三種疾病與一般人之心智並無關聯，且其上開疾病之程度為
    何，亦有未明，而卷內亦無其他證據證明被害人當時心智有
    所缺陷或體力不能正常控制，是尚難徒以上開診斷證明書上
    所載被害人罹有之疾病認其當時已有不能推拉車輛之狀況。
  (2)按汽車駕駛人對於防止危險發生之相關交通法令之規定，業
    已遵守，並盡相當之注意義務，以防止危險發生，始可信賴
    他人亦能遵守交通規則並盡同等注意義務，若因此而發生交
    通事故，方得以信賴原則為由免除過失責任（最高法院84年
    台上字第5360號判例參照）。申言之，汽車駕駛人雖可信賴
    其他參與交通之對方亦能遵守交通規則，同時為必要之注意
    ，謹慎採取適當之行動，而對於不可知之對方違規行為並無
    預防之義務，然因對於違規行為所導致之危險，若屬已可預
    見，且在不超越社會相當性之範圍應有注意之義務者，自仍
    有以一定之行為避免結果發生之義務。因此關於他人之違規
    事實已極明顯，同時有充足之時間可採取適當之措施以避免
    發生交通事故之結果時，即不得以信賴他方定能遵守交通規
    則為由，以免除自己之責任（同院88年台上字第7404號判決
    意旨參見）。又汽車駕駛人之駕駛行為，雖隨時可致他人身
    體、生命於危險，然為期便捷交通、流暢運輸、發展經濟、
    提昇人類福祉，故對此類危險性行為，仍應予以容許，性質
    上屬於可容許危險之範疇，惟因駕駛行為本身所具之特別危
    險性，是駕駛人當盡高度之注意義務，俾免他人受有危險，
    （最高法院92年度臺上字第4251號著有判決意旨可供參照）
    。從而，汽車駕駛者於行車時，除本應遵守相關之交通規範
    ，並應隨時保持高度警覺，如有無法控制之特殊危險，為避
    免造成侵害，自應減緩行車速度甚至停車，待此特殊危險狀
    態解除後再正常駕車行進，例如車行方向遇到綠燈，汽車雖
    可通行，但仍應注意車前狀況，查看是否有行人或其他車輛
    違規通行之情況，並非謂明知前方有行人違規通行，只要遵
    照綠燈前進，即便撞傷違規行人，亦認為無過失。況汽車駕
    駛人對於防止危險發生之相關交通法令之規定，業已遵守，
    並盡相當之注意義務，以防止危險發生，始可信賴他人亦能
    遵守交通規則並盡同等注意義務，若因此而發生交通事故，
    方得以信賴原則免除過失責任。又對於該對方不致發生違反
    交通法規秩序之行為，若無期待可能性，或行為之一方對於
    危險結果之發生，若稍加注意即能認識並予避免者，仍不能
    免除其注意義務，即無上開原則之適用。而查，承前所述，
    本件依被告所供，其前方原有另一部自小客車行駛在前，其
    當時雖時速已達30-40公里/小時，但其與該車僅保持不到2
    公尺之距離，且在見該自小客車行至本件肇事地點前，突切
    換至內側車道，被告更應注意在自小客車離開後，即將出現
    在其前方之道路上一切狀況，諸如可能出現之人、車或路面
    上之異物，以避免危險。但被告卻在見前行車之不尋常舉措
    後，仍未提高其注意義務，以致於前車切入其他車道後，立
    即撞及被害人之手推車，其自無從主張基於信賴原則而予免
    責之權利。
  (五)綜上，本件被告過失致死之犯行，事證明確，洵堪認定，應
    依法論科。
二、核被告被告所為，係犯刑法第276條第1項之過失致死罪。
    爰審酌本件車禍事故之發生，被害人之過失程度高，且為本
    件事故之主因，被告雖亦有過失，但其過失之程度輕，以及
    被告犯後迄今未賠償分文予被害人之家屬等一切情狀，量處
    如主文所示之刑，併諭知易科罰金之折算標準。至於公訴人
    雖具體求處有期徒刑7月，但本院審酌本件車禍事故之發生
    ，被告雖有過失，但主要肇因於被害人之未依規定行進之過
    失所致，認前開科刑已屬適當，附此敘明。
據上論斷，應依刑事訴訟法第452條、第284條之1、第299條第1
項前段，刑法第276條第1項、第41條第1項前段，刑法施行法第1
條之1，判決如主文。
本案經檢察官蔡彥守到庭執行職務。
中    華    民    國    98    年    12    月    11    日
                  交通法庭  法  官  李桂英
上正本證明與原本無異。
如不服本判決應於收受送達後10日內向本院提出上訴書狀，並應
敘述具體理由；其未敘述上訴理由者，應於上訴期間屆滿後20日
內向本院補提理由書（均須按他造當事人之人數附繕本）「切勿
逕送上級法院」。告訴人或被害人如對於本判決不服者，應具備
理由請求檢察官上訴，其上訴期間之計算係以檢察官收受判決正
本之日期為準。
                            書記官  嚴君珮
中    華    民    國    98    年    12    月    11    日
附錄：本案論罪科刑法條全文
中華民國刑法第276條
（過失致死罪）
因過失致人於死者，處2年以下有期徒刑、拘役或2千元以下罰金
。
從事業務之人，因業務上之過失犯前項之罪者，處 5 年以下有
期徒刑或拘役，得併科 3 千元以下罰金。

司法院資訊處製作；財團法人民間司法改革基金會備份。
